【裁判字號】    97,上易,300
【裁判日期】    980225
【裁判案由】    確認地上權存在
【裁判全文】
臺灣高等法院高雄分院民事判決         97年度上易字第300號
上  訴  人    乙○○○
              丁○○○
共      同
訴訟代理人    李慶隆律師
被 上訴 人    戊○○
訴訟代理人    丙○○
上列當事人間請求確認地上權登記請求權存在事件，上訴人對於
中華民國97年9 月26日台灣高雄地方法院97年度訴字第1419號所
為第一審判決提起上訴，本院於民國98年2 月11日言詞辯論終結
，判決如下：
    主    文
上訴駁回。
第二審訴訟費用由上訴人負擔。
    事實及理由
一、上訴人主張：坐落高雄縣大寮鄉○○○段2442-9地號土地（
    下稱系爭土地）固為被上訴人所有，惟其上有訴外人許來成
    （上訴人之被繼承人）所興建之高雄縣大寮鄉○○路10號鐵
    皮屋建物（如附圖斜線部分），該附圖所示紅瓦屋連同基地
    及現鐵皮屋之基地，乃上訴人乙○○○之父親許來成於民國
    （下同）63年2 月7 日向甲○○買受居住使用，許來成於附
    表圖斜線基地上搭建現在之鐵皮屋，許來成於92年3 月9 日
    死亡，即由上訴人乙○○○與許來成配偶即上訴人丁○○○
    繼續共同居住使用。而許來成以行使地上權之意思，興建系
    爭建築占用系爭土地達20年以上，其死亡後又由上訴人繼續
    共同占有使用，已因時效取得地上權。爰依民法第772 條、
    第769 條、第770 條之規定，求為判決確認上訴人就系爭建
    物坐落在被上訴人所有系爭土地上之地上權登記請求權存在
    。
二、被上訴人則以：被上訴人於56年6 月間向甲○○買受系爭土
    地時，其上即建有紅瓦屋，故被上訴人當時係連同系爭建物
    一併買受，當時許來成及上訴人均未居住其內，係因上訴人
    於96年12月間向上訴人請求返還土地後，上訴人始將戶籍遷
    入上開紅瓦屋及鐵皮屋建物，從無占有使用系爭建物，許來
    成亦未購買附圖斜線之基地等語資為抗辯，並聲明請求駁回
    上訴人之訴。
三、原審為上訴人敗訴之判決，上訴人不服提起上訴，於本院聲
    明：（一）原判決廢棄。（二）確認上訴人就被上訴人所有
    座落高雄縣大寮鄉○○○段2442-9地號如附圖所示斜線部分
    土地有地上權登記請求權存在（地上權範圍面積以實測為準
    ）。（三）第一、二審訴訟費用由被上訴人負擔。
    被上訴人則答辯聲明：（一）上訴駁回。（二）第一、二審
    訴訟費用由上訴人負擔。
四、按依民法第772 條、第769 條、第770 條之規定得請求登記
    為地上權人者，須為以行使地上權之意思而占有，若依其所
    由發生之事實之性質，無行使地上權之意思者，即不能本於
    上開規定，請求登記為地上權人（最高法院64年台上字第25
    52號判例參照）經查，上訴人共同訴訟代理人於本院主張民
    國63年許來成（上訴人丁○○○之夫、乙○○○之父）向甲
    ○○購買紅瓦屋之價值高達新台幣10萬元，可見所購買者除
    紅瓦屋外，包括紅瓦屋之基地及旁邊現在鐵皮屋之基地，買
    了基地之後，才另外搭蓋現在之鐵皮屋等語（見本院卷第46
    頁），上訴人乙○○○本人亦於本院陳稱「（上訴人是基於
    什麼理由使用旁邊的空地？）本造（應指許來成）購買紅瓦
    屋10萬元應包括空地，因為紅瓦屋包括旁邊之空地都有圍牆
    ，我們認為（該空地）應該屬於我們所有。」（見本院卷第
    73頁），是可見上訴人係認為該紅瓦屋及附屬之空地係許來
    成向前手所購買，購買後許來成在空地上搭建鐵皮屋，因而
    以行使所有權之意思使用該鐵皮屋之基地，而非以行使地上
    權之意思使用該鐵皮屋之基地，基此，上訴人已不能本於民
    法第772 條、第769 條、第770 條之規定請求登記為地上權
    人。
    又按地政機關依不動產占有人之請求辦理不動產所有權或他
    項權利之登記，乃地政機關之職掌業務，為公法上應盡之義
    務，而占有人請求地政機關辦理登記之請求權，或請求其辦
    理登記，均非私法上之權利義務關係，不能為民事訴訟之標
    的（最高法院73年台上字第2103號判決參照），故上訴人請
    求確認就附圖斜線部分所示土地有地上權登記請求權存在，
    亦無理由。
五、綜上所述，原審為上訴人敗訴之判決，並無不當，上訴意旨
    求予廢棄改判，為無理由，應予駁回。
六、兩造其餘攻擊防禦方法與判決之結果不生影響，爰不予一一
    論述，併此明。
七、據上論結，本件上訴為無理由，依民事訴訟法第449 條第1
    項、第78條、第85條第1項前段，判決如主文。
中    華    民    國    98    年    2     月    25    日
                              民事第四庭
                                  審判長法官  蔡文貴
                                  法      官  謝靜雯
                                  法      官  黃科瑜
以上正本證明與原本無異。
本件判決不得上訴。
中    華    民    國    98    年    2     月    26    日
                                  書  記  官  邱麗莉
                                                      Ｆ


司法院資訊處製作；財團法人民間司法改革基金會備份。
